【裁判字號】    89,上訴,761
【裁判日期】    890505
【裁判案由】    偽造文書等
【裁判全文】
臺灣高等法院臺南分院刑事判決           八十九年度上訴字第七六一號 Ｃ
      上  訴  人  臺灣臺南地方法院檢察署檢察官
      上  訴  人
      即  被  告  甲  ○  ○
      選任辯護人  黃  溫  信  律師
      上  訴  人
      即  被  告  丙  ○  ○
      選任辯護人  王  奕  棋
右上訴人因被告等偽造文書案件，不服臺灣臺南地方法院八十八年度訴字第一四五四
號中華民國八十九年五月五日第一審判決（起訴案號：臺灣臺南地方法院檢察署八十
八年度偵字第一三五七六號），提起上訴，本院判決如左：
      主      文
原判決撤銷。
甲○○行使偽造私文書，足以生損害於他人，處有期徒刑壹年。偽造「乙○○」署押
參枚（台南市第五信用合作社八十五年八月二十一日借據貳紙、該社八十五年八月十
九日授信約定書壹紙上各壹枚）均沒收。
丙○○無罪。
      事      實
一、甲○○與乙○○係男女同居關係，於民國（下同）八十三年七月間合夥經營釣蝦
    場，在此之前即同年六月二日，乙○○先在台南市第五信用合作社開甲存及活儲
    二個帳戶，供釣蝦場營業之用，因業務須要，乙○○將其存摺及印章交由甲○○
    保管，其間，乙○○於八十三年十二月二十二日，提供其所有台南市○○○街九
    巷十之十七號房屋及基地，向台南市第五信用合作社設定最高限額新台幣（下同
    ）六百萬元之抵押權，實際借用五百萬元，嗣又清償二百萬元，剩餘三百萬元未
    還，嗣甲○○須用資金，竟意圖為自己不法之所有，事先未徵得乙○○之同意或
    授權，而以乙○○之名義，於民國八十五年八月間，擅自與台南市第五信用合作
    社承辦放款之丙○○申請追加貸款，丙○○誤以為甲○○已得乙○○之授權同意
    ，而予以答應，乃先由甲○○在借款申請書上盜蓋乙○○之印章向台南市第五信
    用合作社職員施智明申請借款、再由丙○○在借據二紙上（一為三百萬元還舊、
    一為四百萬元新借）代簽乙○○之署押、甲○○在授信約定書上偽簽乙○○之署
    押，並均由甲○○擅自在該文件上盜蓋乙○○印章，偽造上開借款文件，而向台
    南市第五信用合作社信用貸款新台幣七百萬元，另將本金最高限額六百萬元變更
    為最高限額八百四十萬元後，台南市第五信用合作社不疑有詐而如數貸予七百萬
    元（借新還舊實際僅貸得四百萬元），嗣至八十七年間因甲○○未按期繳交利息
    ，台南市第五信用合作社向台南地方法院聲請查封乙○○不動產時，乙○○始發
    現上情。
二、案經乙○○訴請台灣台南地方法院檢察署檢察官偵查起訴。
      理      由
一、被告甲○○部分：
（一）訊據上訴人即被告甲○○對於右揭犯行坦承不諱，核與告訴人乙○○指述之情
      節相符，且經證人施智明證述明確，並有上述之借款申請書一紙、借據二紙、
      授信約定書一紙附卷可參，復經本院調閱臺灣臺南地方法院八十七年度重訴字
      第一八○號民事卷證查核屬實，事證明確，被告犯行堪以認定。
（二）核被告甲○○所為係犯刑法第二百十六條、第二百十條之行使偽造私文書罪、
      第三百三十九條第一項之詐欺罪。其盜用印章、偽造署押之行為屬偽造私文書
      之階段行為，其偽造私文書之低度行為亦為行使之高度行為所吸收，均不復另
      論，又其多次盜蓋乙○○印章行為係同一借款之接續行為，不以連續犯論處。
      其所犯上開行使偽造私文書、詐欺二罪間，有方法結果之牽連關係，為牽連犯
      ，應從一重之行使偽造私文書罪處斷。
（三）原審就被告甲○○部分予以論罪科刑，固非無見，惟查同案被告丙○○並未與
      其共同犯罪（容後論述），原判決認甲○○與丙○○係共同正犯，尚有未洽，
      又被告實際僅增貸四百萬元，原審認被告貸款七百萬元，亦有未合。被告甲○○上訴指摘原判決量刑過重，雖無足取，惟原判決既有可議，自無可維持，應
      予撤銷改判，爰審酌被告甲○○犯罪之動機、目的、手段、所生危害、犯罪後
      坦承犯行態度良好等一切情狀，量處有期徒刑一年，以資懲儆。又偽造「乙○○」署押參枚（台南市第五信用合作社八十五年八月二十一日借據貳紙、該社
      八十五年八月十九日授信約定書壹紙上各壹枚）併依法宣告沒收。
二、被告丙○○部分：
（一）公訴意旨略以；甲○○與乙○○合夥經營釣蝦場，因業務須要，乙○○將其存
      摺及印章交由甲○○保管，詎甲○○竟心存歹念，於民國八十五年八月間，因
      其與台南市第五信用合作社承辦放款業務之丙○○熟悉，商量私自以乙○○名
      義借款，丙○○為增加業績，明知甲○○未得乙○○同意竟仍予以答應，二人
      乃共同基於犯意聯絡，先由甲○○在借款申請書上盜蓋乙○○之印章向台南市
      第五信用合作社職員施智明申請借款、再由丙○○在借據二紙上偽簽乙○○之
      署押、甲○○在授信約定書上偽簽乙○○之署押，並均由甲○○擅自在該文件
      上盜蓋乙○○印章，偽造上開借款文件，而向台南市第五信用合作社信用貸款
      新台幣七百萬元，台南市第五信用合作社不疑有詐而如數貸予七百萬元，嗣至
      八十七年間因甲○○未按期繳交利息，台南市第五信用合作社向台南地方法院
      聲請查封乙○○不動產時，乙○○始發現上情。因認被告丙○○與甲○○共犯
      刑法第二百十六條、第二百十條、第三百三十九條第一項之罪嫌云云。
（二）按犯罪事實應依證據認定之，無證據不得推定其犯罪事實，刑事訴訟法第一百
      五十四條定有明文。又事實之認定，應憑證據，如不能發現相當證據，或證據
      不足以證明，自不能以推測或擬制之方法，以為裁判基礎；認定不利於被告之
      事實，應依積極證據，苟積極證據不足為不利於被告事實之認定時，即應為有
      利於被告之認定，更不必有何有利之證據，再被告之自白與事實是否相符，須
      依具體情事，如現場跡象、被害人指供或調查其他之必要證據，以認定之，不
      能憑空臆測，認為與事實相符，而採為判決基礎。最高法院亦著有四十年度台
      上字第八六號、三十年度上字第八一六號、四十六年臺上字第一七○號判例足
      資參照。
（三）本件公訴人認為丙○○涉犯共同偽造文書等罪嫌，無非依被告於偵查中坦承對
      保時並未見到告訴人，且於本院民事庭審理中亦供稱：甲○○有在現場，親自
      簽乙○○姓名，乙○○沒有在現場等語，而認被告丙○○確明知告訴人並未同
      意貸款資為論據。
（四）訊據上訴人即被告丙○○矢口否認有何右揭犯行，並辯稱：伊確有去對保，但
      多次至釣蝦場時均未能遇到乙○○，因認乙○○既已授權由甲○○代為簽名蓋
      章辦理貸款，且其二人又係同居關係，故乃同意由甲○○代理對保手續，伊與
      甲○○僅於其至第五信用合作社借款時見過面而認識，並無任何交情，事先並
      無犯意之聯絡云云。
（五）經查被告丙○○固於告訴人乙○○訴請台南市第五信用合作社確認抵押權不存
      在民事案件審理時，證稱：「授信（約定書）之印章均甲○○拿來蓋的，甲○○簽的。」（見原審八十七年重訴字第一八○號民事卷第九十二頁）「甲○○
      有在現場，親自簽乙○○姓名，乙○○沒有在現場」，「甲○○一直強調如不
      給他方便，明天就會退票，才在甲○○一直拜託之下，才會犯了大錯」（見本
      院八十八年重上字第七十五號民事卷八十八年十一月四日筆錄）。於偵訊時亦
      供稱：「甲○○有私底下跟我說他們公司的票明天要到期，希望給他方便，因
      為他再三要求，我就同亦意，事實我沒有見到乙○○」等語。惟查被告所述者
      ，均係被告往甲○○釣蝦場對保時之情形，據被告於本院審理時詳稱：「在對
      保以前，我並不知道有這一筆放款有重新徵信，只是因徵信的人員沒空，希望
      我去辦理對保，在對保之前我真的不知道有這一筆放款案件，當時我是做放款
      的業務」，「我並沒有和他們共謀意思，當時我去對保時，是何先生有打電話
      去給陳小姐（麗敏）他說她在家裡要我等一下，她會到釣蝦場，我也是等了很
      久，約等了二小時，是何先生到最後說，她無法過來，而且他們明天有一張票
      要軋進來，問我是否可以給他方便，因為我是第一次承辦，我並沒有答應，我
      還是繼續等，約等到十一點時，何先生向我說，是否可以給他方便，不然明日
      的票沒有辦法，也會影響他們公司的營運，如我不給他方便，他明日的票會軋
      不過來，當時我是有想過是否要給他們方便」云云。即被告甲○○於八十八年
      一月二十一日原審民事庭審理時，亦到庭證稱：「：：以前貸款都由乙○○自
      己出面辦理，八十五年那次因我須用資金，乙○○一直不知道，一直拖，後來
      他（指被告丙○○）就給我方便，由我對保」等語（參見原審法院八十七年度
      重訴字第一八○號民事判決正本第十九頁）。倘若被告丙○○事先知悉乙○○
      對本件借款不知情，而與被告甲○○互相勾結，則丙○○前往對保時，隨即可
      由甲○○盜蓋乙○○印章對保，何須一等再等乙○○前來蓋章，還等了二個多
      鐘頭，不得已才由甲○○要求給他方便，由其對保？顯然被告丙○○事先並未
      與甲○○有何犯意之聯絡，堪予認定。何況，被告甲○○與乙○○係同居關係
      ，又共同經營釣蝦場，尤其乙○○申請之帳戶亦由其二人共同使用，是被告丙○○誤認甲○○之借款，事先有徵得乙○○之同意及授權，應不為過，縱使被
      告丙○○因誤認被告甲○○有取得乙○○之同意或授權，而未依規定辦理對保
      ，致為被告甲○○所乘，亦僅是應否負行政責任而已，要難遽此即認被告丙○○與甲○○事先就有犯意之聯絡，而令負共同偽造文書刑責。此外，復無積極
      之證據足資證明被告丙○○有上開犯行，應認其犯罪尚屬不能證明。
（六）原審就被丙○○部分未予詳酌，予以論罪科刑，容有未洽，檢察官上訴意旨指
      摘原判決就被告丙○○部分予以宣告緩刑不當，固無足取，惟被告丙○○上訴
      否認犯罪，指摘原判決不當，即為有理由，自應予撤銷改判，並為無罪之諭知
      。
據上論結，應依刑事訴訟法第三百六十九條第一項前段、第三百六十四條、第二百九
十九條第一項前段、第三百零一條第一項，刑法第二百十條、第二百十六條、第三百
三十九條第一項、第五十五條、第二百十九條、罰金罰鍰提高標準條例第一條前段，
判決如主文。
本案經檢察官吳忠賢到庭執行職務。
中    華    民    國      八十九      年      九      月      十三      日
                                  臺灣高等法院臺南分院刑事第四庭
                                      審判長法官  陳    義    仲
                                            法官  蔡    崇    義
                                            法官  徐    財    福
右正本證明與原本無異。
如不服本判決，應於判決送達後十日內向本院提出上訴狀，其未敘述理由者並應於提
出上訴狀後十日內向本院補提理由書（應附繕本)。
                                      法院書記官  王    全    龍
中    華    民    國      八十九      年      九      月      十四      日
附錄本案論罪科刑法條全文：
刑法第二百十條：偽造、變造私文書，足以生損害於公眾或他人者，處五年以下有期
                徒刑。
刑法第二百十六條：行使第二百十條至第二百十五條之文書者，依偽造、變造文書或
                  登載不實事項或使登載不實事項之規定處斷。
刑法第三百三十九條第一項：意圖為自己或第三人不法之所有，以詐術使人將本人或
                          第三人之物交付者，處五年以下有期徒刑、拘役或科或
                          併科一千元以下罰金。


司法院資訊處製作；財團法人民間司法改革基金會備份。
